臺灣高等法院民事判決　　　　　　　　100年度上國易字第7號
上　訴　人　新北市新店地政事務所
法定代理人　莊月桂
訴訟代理人　林瑞益
　　　　　　周欽源
被上訴人　　詹美華
訴訟代理人　徐朝發
上列當事人間國家賠償事件，上訴人對於中華民國99年12月29日
臺灣臺北地方法院99年度國字第46號第一審判決提起上訴，本院
於100年5月19日言詞辯論終結，判決如下：
    主  文
原判決廢棄。
被上訴人在第一審之訴及假執行之聲請均駁回。
第一、二審訴訟費用由被上訴人負擔。
    事實及理由
一、本件上訴人聲明求為判決：
    (一)原判決廢棄。
    (二)被上訴人在第一審之訴及假執行之聲請均駁回。
    (三)第一、二審訴訟費用由被上訴人負擔。
    被上訴人聲明求為判決：
    (一)上訴駁回。
    (二)第二審訴訟費用由上訴人負擔。
二、被上訴人主張：伊於民國（下同）96年2月27日經原法院以
    95年度執字第44419號強制執行拍賣程序取得臺北縣新店市
    （改制後為新北市新店區，見本院卷第73頁）安坑段薏仁坑
    小段第277地號土地（下稱系爭土地），面積3,870平方公尺
    ，應有部分1/2，並於96年3月23日辦理登記完畢。伊嗣接獲
    上訴人98年10月1日北縣店地測字第0980014641號函文表示
    ，系爭土地於35年間辦理總登記時，土地登記簿所載面積為
    3,870平方公尺，圖上計算面積為2,879平方公尺，應為總登
    記時面積計算錯誤，因係原登記錯誤，應依地籍測量實施規
    則第232條辦理更正面積為2,879平方公尺等語。惟系爭土地
    係伊經法院拍賣程序取得，伊就上訴人提供給法院拍賣資料
    之真偽，並無從查核。又伊因系爭土地登記錯誤，致受有51
    萬2,347元之損害（計算式：短少面積495.5平方公尺×拍賣
    取得每平方公尺價金為1,034元=512,347元)，爰依土地法第
    68條規定，求為命上訴人給付51萬2,347元本息之判決等語
    （原審判命上訴人應給付51萬2,347元本息，上訴人不服提
    起上訴）。
    上訴人則以：系爭土地於伊辦理圖簿整理作業時，發現圖簿
    面積不符，其乃肇因於35年間辦理總登記時，係依日據、台
    帳登記簿轉載，應屬原始面積計算錯誤，始在土地登記簿登
    載面積為3,870平方公尺，而與圖上計算面積2,879平方公尺
    不符。伊為釐清地籍乃於98年9月7日以北縣店地測字第0980
    013176號函文，通知被上訴人召開圖簿不符更正說明會議。
    嗣於98年10月1日發函辦理面積更正，並於98年10月29日依
    地籍測量實施規則第232條規定辦理面積更正完竣，另於98
    年11月13日以北縣店地測字第0980017254號函檢附更正後土
    地登記謄本予被上訴人及辦理書狀換給事宜。伊均依法辦理
    ，並無任何違法不當之處，自不負土地法第68條第1項賠償
    責任。又系爭土地為法院公開拍賣之不動產，標的明確已足
    使應買人於買受時，就土地位置、面積範圍等情為整體考量
    ，因此無認定錯誤之虞。而系爭土地面積登記錯誤僅純為數
    據登記錯誤，對被上訴人之土地所有權及實際使用範圍並無
    任何縮減或實質損害。況前揭面積相差991平方公尺，如經
    詳查，不難發現系爭土地面積與登記面積不符之錯誤，被上
    訴人亦難謂無過失，伊依民法第217條規定，自得減輕或免
    除賠償責任等語，資為辯解。
三、本件被上訴人於96年2月27日經原法院以95年度執字第44419
    號強制執行拍賣程序，取得系爭土地應有部分1/2，拍定金
    額為200萬元，並於96年3月23日辦畢移轉登記。嗣上訴人於
    98年9月17日召開圖簿不符研商更正會議，並於98年10月1日
    以北縣店地測字第0980014641號函通知被上訴人，系爭土地
    於35年間辦理總登記時，土地登記簿所載面積為3,870平方
    公尺，圖上計算面積為2,879平方公尺，應為總登記時面積
    計算錯誤等語。上訴人復於98年10月29日辦理面積更正為2,
    879平方公尺完竣，更正後系爭土地面積減少991平方公尺等
    情，有不動產權利移轉證書、土地所有權狀、會議紀錄、被
    上訴人函文、土地登記謄本附卷可稽（見原審卷第42頁、7
    頁、46頁反面、正面、8-9頁），並據本院調閱原法院95年
    度執字第44419號強制執行卷宗查明屬實，復經兩造協議後
    ，列為不爭執事項（見本院卷第60頁反面-61頁不爭執事項
    一至三所示），自堪信為真實。
四、被上訴人主張伊於96年2月27日經由原法院強制執行拍賣程
    序，以200萬元代價取得系爭土地應有部分1/2，系爭土地原
    登記面積為3,870平方公尺，嗣上訴人於98年間向伊表示，
    系爭土地於35年間辦理總登記時，土地登記簿所載面積為3,
    870平方公尺，圖上計算面積為2,879平方公尺，而應依法辦
    理面積更正，上訴人前揭登記錯誤，致伊受有51萬2,347元
    損害，依土地法第68條規定，上訴人應賠償該損害云云，則
    為上訴人所否認，並以前詞置辯。本件參酌上開兩造攻防意
    旨，並經兩造協議簡化爭點後，所應究者，厥為：(一)被上訴
    人依土地法第68條規定，向上訴人請求損害賠償是否有據？
    (二)被上訴人主張受有51萬2,347元之損害是否可採？(三)上訴
    人主張就本件被上訴人損害之發生或擴大，被上訴人與有過
    失，是否可採？若可採，其比率為何？（見本院卷第61頁）
    。經查：
    (一)按因登記錯誤遺漏或虛偽致受損害者，由該地政機關負損
      害賠償責任。但該地政機關證明其原因應歸責於受害人時
      ，不在此限。前項損害賠償，不得超過受損害時之價值，
      土地法第68條定有明文。而該規定，無非係就職司土地登
      記事務之公務員因故意或過失不法侵害人民權利，該公務
      員所屬地政機關負損害賠償責任之規定（參照國家賠償法
      第2條第2項、第9條第1項），核係國家賠償法之特別規定
      （最高法院最高法院98年度第6次民事庭會議參照），故
      依國家賠償法第6條規定，自應適用土地法（最高法院89
      年度台上字第2213號裁判意旨參照）。至前揭法文所謂「
      登記錯誤」，依土地登記規則第13條規定，係指登記事項
      與登記原因證明文件所載之內容不符者而言（最高法院83
      年度台上字第2379號裁判意旨參照）。
    (二)本件被上訴人係依土地法第68條規定，向上訴人請求損害
      賠償等情，業據被上訴人陳明在卷（見本院卷第60頁反面
      倒數第7行，另見同卷61頁不爭執事項五）。又被上訴人
      係主張上訴人於35年間土地總登記時，將系爭土地面積登
      記為3, 870平方公尺為有錯誤，而為本件請求之事實，亦
      據其陳明屬實（見本院卷第61頁倒數第3行-同卷頁反面第
      9行）。惟上訴人於35年間土地總登記時，就系爭土地面
      積乃係依日據時期土地登記資料轉載登記等情，為被上訴
      人所不爭（見原審卷第78頁反面），並有上訴人所提系爭
      土地日據時期登記資料（登記為3分9厘9毛，見本院卷第8
      0頁）、土地登記簿謄本（總登記為3分9厘9毛，38公畝70
      公釐，見本院卷第69頁）附卷可查。且前揭登記面積經換
      算結果，亦無不合【3.99分×969.92＝3870平方公尺（小
      數點以下四捨五入）＝38公畝70公釐】。足見上訴人於35
      年間土地總登記時，就系爭土地面積所為登記，應與登記
      原因證明文件所載之內容即日據時期登記資料內容，尚無
      不符。揆之前揭說明，要非土地法第68條所謂登記錯誤之
      情形。是上訴人就此所為辯解，堪可採信，被上訴人依前
      揭法文請求上訴人賠償損害，自不足取。又被上訴人依土
      地法第68條請求上訴人賠償損害，既不可取，則兩造其餘
      前揭爭點即無再行審酌必要，附此說明。
五、綜上所述，被上訴人依土地法第68條規定，請求上訴人給付
    51萬2,347元本息，為無理由，不應准許。原審為上訴人敗
    訴判決，自有未洽。上訴意旨指摘原判決不當，聲明廢棄改
    判，為有理由，自應由本院予以廢棄改判，如主文第2項所
    示。
六、至兩造其餘之攻擊或防禦方法及未經援用之證據，經斟酌後
    ，認為均不足以影響本判決之結果，自無逐一詳予論駁之必
    要，併此敘明。
七、據上論結，本件上訴為有理由，依民事訴訟法第450條、第7
    8條，判決如主文。
中    華    民    國   100    年    6     月    2     日
                  民事第二十庭
                        審判長法  官  張  蘭
                              法  官  黃莉雲
                              法  官  王漢章
正本係照原本作成。
不得上訴。
中    華    民    國   100    年    6     月    2     日
                              書記官  林淑貞